【裁判字號】    91,訴,1031
【裁判日期】    920715
【裁判案由】    家暴傷害
【裁判全文】
臺灣臺南地方法院刑事判決                        九十一年度訴字第一三一號
    公  訴  人  臺灣臺南地方法院檢察署檢察官
    被      告  乙○○
右列被告因傷害案件，經檢察官提起公訴（九十一年度偵字第八三三八號），本院判
決如左：
    主  文
乙○○無罪。
    理  由
一、公訴意旨略以：被告乙○○於民國九十一年七月十九日中午十二時四十分許，在
    臺南縣新市鄉三舍村三舍四十七號前，因細故與其母甲○○○（起訴書誤為方王
    金稠）發生爭執，甲○○○乃憤而持鐵棍及酒瓶丟擲乙○○，乙○○閃避後，竟
    基於傷害人之身體之故意，上前搶下鐵棍及酒瓶，並以該鐵棍及酒瓶毆打甲○○○，致甲○○○因之受有頭部挫傷併腦內出血、右前臂腫脹、疼痛等傷害，因認
    被告乙○○涉有刑法第二百八十條、第二百七十七條第一項之傷害直系血親尊親
    屬罪嫌。
二、按犯罪事實應依證據認定之，無證據不得推定其犯罪事實。所謂認定犯罪事實之
    證據，係指足以認定被告確有犯罪行為之積極證據而言，該項證據自須適合於被
    告犯罪事實認定，始得採為斷罪資料，如未能發現相當證據，或證據不足以證明
    ，自不能以推測或擬制之方法，為裁判基礎，最高法院著有二十九年上字第三一
    ○五號、四十年臺上字第八六號判例可資參照。再告訴人之告訴，係以使被告受
    刑事訴追為目的，是其陳述是否與事實相符，仍應調查其他證據以玆審認，最高
    法院五十二年臺上字第一三○○號判例亦足資參照。次按對於現在不法之侵害，
    而出於防衛自己或他人權利之行為，不罰，刑法第二十三條前段定有明文。刑法
    上之防衛行為，祇以基於排除現在不法之侵害而不超越必要之程度為已足，不以
    出於不得已之行為為條件。至防衛過當，係指防衛行為超越必要之程度而言，防
    衛行為是否超越必要之程度，須就實施之情節而為判斷，即應就不法侵害者之攻
    擊方法與其緩急情勢，由客觀上審察防衛權利者之反擊行為，是否出於必要以定
    之不能專以侵害行為之大小及輕重為判斷標準（最高法院二十六年渝上字第一五
    二０號、二十八年上字第三一一五號、六十三年台上字第二一０四號判例參照）
    。
三、本件公訴人認被告乙○○涉有上開傷害罪嫌，無非係以告訴人甲○○○之指述、
    博愛醫院博傷字第五０六號傷害診斷證明書及告訴人為被告之母，誼屬骨肉至親
    ，告訴人當無誣陷被告之理等事證，為其主要論據。訊據被告乙○○堅決否認有
    何傷害犯行，辯稱：九十一年七月十九日係因為伊母親到伊經營之瓦斯行吵鬧，
    二人發生口角，伊母親即持附近檳榔攤的酒瓶丟伊，伊閃開後，為防止伊母親繼
    續丟擲酒瓶，遂上前搶下酒瓶，於搶酒瓶時有推伊母親一下，當時伊弟媳丁○○
    有在場，翌日（即九十一年七月二十日）早晨，伊回家載瓦斯時，伊母親已預先
    準備一水桶的石頭、磚塊及小鐵條朝伊丟擲，伊拾起地上之塑膠椅阻擋，伊母親
    又拿起鐵條毆打伊，伊伸手欲搶下鐵條，進而發生拉扯，拉扯中伊母親跌倒，頭
    部撞及瓦斯桶，伊隨即載瓦斯桶離開，並未注意伊母親受傷情形，伊並沒有傷害
    伊母親等語。
四、經查：
  (一)告訴人甲○○○固於九十一年七月二十日就診時，受有頭部挫傷併腦內出血、右
    前臂腫脹、疼痛之傷害，有其提出之博愛醫院博傷字第五０六號傷害診斷證明書
    一紙在卷可稽，惟告訴人於警訊及偵審中均自承於九十一年七月十九日，因細故
    與被告發生爭執時，有對被告丟擲酒瓶，翌日仍因心有不甘，再持鐵條、石塊等
    物丟擲被告（見警訊卷第三頁背面、第五頁背面、偵查卷第六頁及本院九十一年
    十二月十二日訊問筆錄），核與被告所述情節相符，復經目擊證人丁○○、丙○○到庭證述明確（見本院九十二年四月十日及九十二年五月十五日訊問筆錄），
    是告訴人既因細故分持酒瓶、石塊、鐵條等物丟擲被告，被告之身體法益已面臨
    直接之危害，自屬現在不法之侵害甚明。
  (二)告訴人雖於警訊及本院調查中指稱：九十一年七月十九日中許十二時四十分許，
    伊持酒瓶丟被告，但未丟到，被告遂持破掉的酒瓶欲刺伊，為路人攔下，被告即
    推伊一下，致伊於撞及停放路邊之機車後跌倒在地而造成右手臂及左膝蓋受傷等
    語，然參之告訴人提出之傷害診斷證明書，內容並未記載告訴人左膝蓋受有傷害
    ，足見告訴人之指訴存有誇大受害情節之風險，非可遽採為論罪之基礎。再者，
    當時在場目擊之證人丁○○於本院調查時亦證稱：九十一年七月十九日婆婆甲○○○與大伯乙○○因故發生口角，婆婆拿酒瓶要打大伯，大伯要搶下酒瓶，在搶
    酒瓶時有推婆婆一下，婆婆就跌倒了，大伯並沒有持酒瓶刺婆婆等語（見本院九
    十二年五月十五日訊問筆錄），益徵告訴人之指訴與事實不符，被告前揭辯稱：
    係為防止母親繼續對伊丟擲酒瓶之攻擊，始欲搶下酒瓶，並於搶酒瓶時有推母親
    一下乙節，堪以採信。從而，被告於受攻擊之際，出手欲搶下酒瓶，並為順利搶
    下酒瓶而推開告訴人之行為，應係出於防衛之意思，且依告訴人受傷之情形，及
    被告主要目的係在奪下酒瓶以終止侵害等情以觀，被告之防衛行為亦未逾必要之
    程度。
  (三)至告訴人對於九十一年七月二十日受傷之情節，先於警訊時指稱：伊拿鐵條要打
    被告，被告搶下鐵條並毆打伊，造成伊頭部受傷等語（見警訊卷第三頁背面）；
    復於偵查及本院調查時指述：伊事先有準備東西丟被告，但被告先以塑膠椅打伊
    ，又持東西將伊打昏，伊靠在瓦斯桶旁，所以不清楚被告以木條或鐵棍打伊等語
    （見偵查卷第六頁背面）；再於本院調查時指陳：九十一年七月二十日被告要到
    伊住處載瓦斯，伊因生氣不甘願，故拿石頭、鐵條丟被告，被告用塑膠椅接擋，
    故未丟到被告，被告遂搶下鐵條，用椅子打伊頭部，伊就昏倒了，不知被告有無
    持鐵條打伊，伊並沒有撞到瓦斯桶等語（見本院九十一年十二月十二日訊問筆錄
    ），是告訴人前後對於其受傷之原因及被告是否以鐵條攻擊等重要情節供述不一
    ，已有可疑。再目擊證人丙○○於本院調查時亦到庭證稱：伊之住宅位於告訴人
    住處後方，案發當天伊在樓上等鴿子，聽到告訴人住處傳出爭吵聲音，伊回頭往
    下查看，發現告訴人持短鐵條、石頭丟被告，被告先用手擋，後來拿起塑膠椅子
    擋，告訴人因用力丟擲未站穩而摔倒，伊僅看到被告閃躲，並未看見被告有持鐵
    條打告訴人或推告訴人之情形等語（見本院九十二年四月十日訊問筆錄），是告
    訴人頭部之傷勢，是否確係被告所為，顯存有合理之懷疑。
  (四)參以告訴人頭部之傷勢既無法由其頭部血腫處判斷係何物造成，此有臺南縣善化
    博愛醫院九十二年三月十七日博德字第九二０一號函一紙在卷可參，且案發現場
    確實放置許多瓦斯鋼桶，及被告與告訴人在體型、力量上存有相當大之差距等情
    以觀，被告辯稱：告訴人傷勢可能係因伊欲搶下鐵條，而與告訴人發生拉扯時，
    告訴人跌倒頭部撞及瓦斯桶所致等語，亦非不可採信。從而，在無法排除告訴人
    頭部之傷勢係因其於攻擊過程中不慎跌倒撞及地面，或係在被告為防衛自身安全
    ，阻止侵害繼續之目的，而出手搶下鐵條之際，造成告訴人跌倒受傷之高度可能
    下，自不得遽為被告有罪之認定。
  (五)綜上所述，告訴人之指訴既有瑕疵，又無證據證明被告有何故意傷害犯行，自難
    僅以告訴人單一且有瑕疵之指述及其所提之驗傷單，遽入被告傷害罪責。此外，
    復查無其他積極事證足認被告有公訴人所指之傷害犯行，揆諸前揭判例意旨及說
    明，本件應認不能證明被告犯罪，自應為無罪判決之諭知。
據上論斷，應依刑事訴訟法第三百零一條第一項，判決如主文。
本案經檢察官李宗貴到庭執行職務。
中    華    民    國      九十二      年      七      月      十五      日
                                  臺灣臺南地方法院刑事第五庭
                                      審判長法  官  陳欽賢
                                            法  官  莊玉熙
                                            法  官  林佩儒
右正本證明與原本無異。
如不服本判決，應於判決送達後十日內向本院提出上訴狀( 應附繕本 )。
                                            書記官  廖文靜
中    華    民    國       九十二      年      七    月      十七       日


司法院資訊處製作；財團法人民間司法改革基金會備份。
